【裁判字號】    95,易,255
【裁判日期】    970521
【裁判案由】    詐欺等
【裁判全文】
臺灣花蓮地方法院刑事判決               95年度易字第255號
公  訴  人  臺灣花蓮地方法院檢察署檢察官
被      告  乙○○
選任辯護人  曾泰源律師
被      告  己○○
選任辯護人  徐韻晴律師
            李文平律師
被      告  庚○○
            壬○○
上二人共同
指定辯護人  黃健弘律師
上列被告因違反公平交易法等案件，經檢察官提起公訴（95年度
偵緝字第274號），本院判決如下：
    主  文
乙○○、己○○、庚○○、壬○○均無罪。
    理  由
一、公訴意旨略以：被告己○○、乙○○、壬○○、庚○○明知
    多層次傳銷，其參加人如取得佣金、獎金或其他經濟利益，
    主要是基於介紹他人加入，而非基於所推廣或銷售商品或勞
    務之合理市價者，不得為之，竟基於意圖為自己不法所有之
    概括犯意聯絡，自民國91年2 月間起，以設址於花蓮縣花蓮
    市○○路549 號「全民複合式科技有限公司」（以下稱全民
    公司）速飆C 計劃之名義，販售網路IC卡招攬會員，並詐稱
    參與會員者可得筆記型電腦、手機、遊戲時數卡、國內外旅
    遊等優惠，然其招攬入會之條件為參加人先繳交每口新台幣
    （下同）7 千元會費，即成為會員，會員以1帶3，即再吸收
    另2人入會，可獲取2千至2千5百元不等之傭金，若吸收之會
    員數達一定程度，即可取得經銷商、主任、執行董事不等之
    職銜，並獲得現金、汽車等回饋，顯係以介紹他人加入為主
    要經濟利益來源，致使告訴人丁○○、戊○○、辛○○、郭
    惠禎等人因此分別繳交24萬5千元、10萬6千元、2萬1千元、
    9萬1千元款項入會。嗣丁○○等人欲退會取回上開款項時，
    被告己○○等即藉故結束上開公司之營業，因認被告共同涉
    犯公平交易法第35條第2項、銀行法第125條第1 項之罪嫌等
    語。
二、按犯罪事實應依證據認定之，無證據不得認定犯罪事實，刑
    事訴訟法第154條第2項定有明文。又告訴人之告訴，係以使
    被告受刑事訴追為目的，是其陳述是否與事實相符，仍應調
    查其他證據以資審查，若被害人之陳述並無瑕疵，就其他方
    面調查又與事實相符，固足採為科刑之基礎，倘其陳述尚有
    瑕疵，則在未究明事實真象前，遽採為論罪科刑之根據，即
    難認為適法（最高法院52年度台上字第1300號及61年度台上
    字第3099號判例參照）。
三、公訴意旨認被告4 人涉犯上揭罪嫌，無非以：(一)告訴人吳梨
    麗、戊○○、辛○○、郭惠禎於偵查中之指訴及繳費收據；
    (二)證人甲○○於偵查中之證言；(三)全民公司速飆C 計劃宣傳
    單及說明；(四)被告己○○之妻丙○○於中國信託商業銀行股
    份有限公司設立之0000000000000 號帳戶往來資料等證據，
    為其主要論據。
四、訊據被告均堅詞否認有何違反公平交易法及銀行法之犯行，
    被告己○○辯稱：確實有與被告乙○○、壬○○共同構想網
    路IC卡銷售計劃，每賣1張卡可得1,000元佣金，每賣7 張可
    再領取6,000 元，但這只是幫被告乙○○推廣業務等語；被
    告庚○○辯稱：本件伊亦為被害人，自己也購買了10多張卡
    ，告訴人郭惠禎、丁○○、戊○○係伊推薦，只有告知告訴
    人1次購買7張除每張1,000元獎金外，可再領取6,000元，並
    沒有可以升任職務或可以有循環獎金等語；被告乙○○辯稱
    ：其雖為餐廳負責人，惟並不管事，曾聽到被告己○○、壬○○談論販售IC卡之事宜，惟其並未參與，故均不清楚等語
    ；被告壬○○辯稱：販售IC卡係被告乙○○主持，伊僅負責
    銷售，並非公司股東，亦未參與決策，經營模式及佣金制度
    均非伊所設計，伊亦均不知情等語。經查：
    (一)按公平交易法所稱多層次傳銷，謂就推廣或銷售之計畫或
      組織，參加人給付一定代價，以取得推廣、銷售商品或勞
      務及介紹他人參加之權利，並因而獲得佣金、獎金或其他
      經濟利益者而言。前項所稱給付一定代價，謂給付金錢、
      購買商品、提供勞務或負擔債務；次按多層次傳銷，其參
      加人如取得佣金、獎金、或其他經濟利益，主要係基於介
      紹他人加入，而非基於其所推廣或銷售商品或勞務之合理
      市價者，不得為之，公平交易法第8條、第23條第1項分別
      定有明文。且再參以公平交易法第23條第1 項之立法理由
      載明：「多層次傳銷，並非均為不正當之銷售方式，惟因
      其變型態樣繁，如其參加人所得之佣金、獎金或其他經濟
      利益，主要係基於介紹他人參加，則後參加者必因無法覓
      得足夠之人頭而遭經濟上之損失，其發起或推動之人則無
      風險，顯獲暴利。可能破壞市場機能，甚或造成社會問題
      ，故此對此類多層次傳銷加以禁止」，顯見多層次傳銷除
      必須具多層次之性質外，尚以單純介紹他人加入即可取得
      佣金、獎金或其他經濟利益，始屬違法，若非以單純介紹
      他人加入即可取得佣金、獎金或其他經濟利益，即非屬公
      平交易法所禁止之多層次傳銷。本案被告於91年2 月間起
      ，共同銷售網路IC卡，並區分A、B2方案，其中A案以1 張
      卡7,000元銷售，每銷售1張可得佣金1,000元；而B方案則
      係1次須購買3張，每介紹1人購買則獲得佣金3,000元，至
      C方案（即速飆C計劃）則未推出，固據告訴人丁○○、戊○○、辛○○、郭惠禎等人於偵查中證述在卷，核與被告
      己○○所供述之情節相符（參本院卷(一)第259 頁），復有
      全民公司資料在卷可稽（參發查卷第26頁、第28頁），而
      上開卷附全民公司資料核與前開所稱B 方案相符，全民公
      司自確有推出前述A、B2方案無訛。而上開B方案，依卷附
      全民公司資料，係由會員銷售1 張單位21,000元，即可取
      得3,000元獎金，每銷售2 人除原獎金外即可再得2,000元
      獎金，至會員下線再銷售是否因此有獎金回饋，並無任何
      發放獎金、會員之資料扣案可憑，則本案是否屬多層次傳
      銷，已非無疑。再者，本案所銷售之網路IC卡可在被告乙○○所經營址設花蓮縣花蓮市○○路549 號之新概念餐廳
      使用等情，業據證人甲○○、吳沛羽於本院審理時到庭證
      述無訛（參本院卷(一)第230頁、第236頁、第244 頁）。則
      顯然本案並非單純以介紹他人加入即可獲得一定經濟利益
      ，而係以銷售一定之商品而獲取獎金無訛。至告訴人雖指
      訴：當時介紹產品時，公司有提到愈早參加獲利越高，且
      有1號碼順序可資計算獲利等語（參本院卷第172頁、第18
      2頁、第184頁、第185 頁）。惟此部分此所謂號碼順序獎
      金計算究其實質內容為何，不僅告訴人無法明確指訴，且
      亦無其他積極證據可資明確佐證，則是否有此制度亦非無
      疑。是以，除告訴人之指訴外，依卷內證據，僅有B 方案
      之相關資料在卷可稽，A方案則無，至C方案則尚未推出，
      而B方案部分亦僅有銷售方式1紙資料，就傳銷之組織、獎
      金發放方式等判斷並無其他證據可資佐證而難認係違法多
      層次傳銷，且告訴人之指訴，亦僅能證明有銷售IC卡並取
      得獎金之事實，惟對傳銷之組織架構、有無除直接銷售所
      取得之獎金外，尚有其他獎金發放亦均未能證述明確。自
      難徒憑告訴人之指訴，即遽認被告有何違反公平交易法違
      法多層次傳銷之犯行。
    (二)按所謂存款業務，依銀行法規定，固有支票存款、活期存
      款、定期存款等，其主要係以每月獲取固定利息方式，向
      不特定人吸收資金而收受所交付之金錢，並約定出資人對
      出資金額運用結果不負擔盈虧，出資人交付金錢除收取利
      息外，並能收回本金者而言；次按以借款、收受投資、使
      加入為股東或其他名義，向多數人或不特定之人收受款項
      或吸收資金，而約定或給付與本金顯不相當之紅利、利息
      、股息或其他報酬者，以收受存款論，銀行法第29 條之1
      定有明文。惟此所稱與本金顯不相當之紅利、利息、股息
      或其他報酬者，立法原意係鑒於違法吸收資金之公司所以
      能蔓延滋長，係在於行為人與投資人約定或給付與本金顯
      不相當之紅利、利息、股息或其他報酬，遂其脫法吸收存
      款之實者而言。然本件被告所推出之網路IC卡銷售方案，
      依卷內資料所示，是否核發會員獎金，係取決於會員有否
      銷售IC卡，具有不特定性，即前述獎金須會員銷售一定商
      品後，始能取得，則會員是否能取得獎金仍屬未定，與前
      揭說明銀行法所謂收受存款或以收受存款論，不論其存款
      為零存整付或整存整付等型態，均以存款人除能領取約定
      之利息外，尚能收回本金，或同法第29條之1 所規範變相
      給付特定比例之報酬者，均屬有間，自難以銀行法第 125
      條第1條之罪名相繩。
五、綜上所述，依告訴人及扣案全民公司資料可知，本案推廣網
    路IC卡，參加會員是否除自己銷售外，尚可分得下線銷售獎
    金，而屬多層次傳銷，已非無疑，且本案所銷售之IC卡係可
    在花蓮縣花蓮市○○路549 號之新概念餐廳消費抵用，為具
    有一定價值之商品或服務，已非單純介紹他人加入即有取得
    一定經濟利益之非法多層次傳銷行為。且本案參加銷售人員
    係以銷售商品始能取得獎金，亦與銀行法所稱收受存款或以
    收受論之情形並不相同。此外，檢察官復未能確實舉證被告
    確有違法多層次傳銷而違反公平交易法或其他違反銀行法之
    情形，而本院復查無其他積極證據可資證明被告確有違反公
    平交易法及銀行法之犯行，自屬不能證明被告犯罪，而應為
    被告均無罪之諭知，以示審慎。
據上論斷，應依刑事訴訟法第301條第1項前段，判決如主文。
本案經檢察官孫源志到庭執行職務
中    華    民    國    97    年    5     月    21    日
                  刑事第二庭    審判長法  官  林碧玲
                                      法  官  沈培錚
                                      法  官  林恒祺
上列正本證明與原本無異。
如對本判決不服，應於送達後10日內，向本院提出上訴狀（上訴
狀應記載具體上訴理由並應抄附繕本）告訴人或被害人如對於本
判決不服者，應具備理由請求檢察官上訴，其上訴期間之計算係
以檢察官收受判決正本之日期為準。
中    華    民    國    97    年    5     月    22    日
                                      書記官


司法院資訊處製作；財團法人民間司法改革基金會備份。
